<div type="chapter" n="9">
  <head>CHAPTER IX</head>
  <head>THE GOTHIC DEVELOPMENT OF THE GENERAL GERMANIC CONSONANT-SYSTEM</head>

  <div type="subchapter" n="1">
    <head>The Semivowels.</head>

    <div type="section" n="149">
      <p>
        <label>§ 149.</label>
        <lang>Germanic</lang> <c>w</c> remained initially before vowels and also initially before and after consonants except in the combinations <c>kw</c> (<ref>§ 163</ref>) and <c>χw</c> (<ref>§ 165</ref>), as
        <w>wigs</w>, <lang>O.Icel.</lang> <w>vegr</w>, <lang>OE.</lang> <lang>OS.</lang> <lang>OHG.</lang> <w>weg</w>, <gloss>way</gloss>;
        <w>wulfs</w>, <lang>OE.</lang> <lang>OS.</lang> <w>wulf</w>,<pb n="71"/><lang>OHG.</lang> <w>wolf</w>, <gloss>wolf</gloss>;
        <w>wlits</w>, <lang>OE.</lang> <w>wlite</w>, <lang>O.S.</lang> <w>wliti</w>, <gloss>face, look, beauty</gloss>;
        <w>wraka</w>, <lang>OE.</lang> <w>wracu</w>, <gloss>revenge, persecution</gloss>;
        <w>swistar</w>, <lang>OE.</lang> <w>sweostor</w>, <lang>OS.</lang> <lang>OHG.</lang> <w>swester</w>, <gloss>sister</gloss>;
        and similarly
        <w>wahsjan</w>, <gloss>to grow</gloss>;
        <w>waírs</w>, <gloss>worse</gloss>;
        <w>waúrd</w>, <gloss>word</gloss>;
        <w>wrikan</w>, <gloss>to persecute</gloss>;
        <w>dwals</w>, <gloss>foolish</gloss>;
        <w>twái</w>, <gloss>two</gloss>;
        <w>twalif</w>, <gloss>twelve</gloss>;
        <w>þwahan</w>, <gloss>to wash</gloss>.
      </p>

      <p>
        It also remained:
        <list>
          <item n="1">
            (1)
            Medially before vowels, as
            <w>fidwōr</w>, <gloss>four</gloss>;
            <w>hawi</w>, <gloss>hay</gloss>;
            <w>nidwa</w>, <gloss>nest</gloss>;
            <w>siggwan</w>, <gloss>to sing</gloss>;
            <w>slawan</w>, <gloss>to be silent</gloss>;
            <w>sparwa</w>, <gloss>sparrow</gloss>;
            <w>taíhswō</w>, <gloss>right hand</gloss>;
            <grm>gen.</grm> <w>kniwis</w>, <lang>OE.</lang> <w>cneowes</w>, <lang>OHG.</lang> <w>knewes</w>, <gloss>of a knee</gloss>;
            <w>mawi</w>, <gloss>girl</gloss>;
            <w>þiwi</w>, <gloss>maid-servant</gloss>;
            <w>tawida</w>, <gloss>he did</gloss>;
            <grm>nom. pl. masc.</grm> <w>qiwái</w>, <gloss>alive</gloss>;
            <w>fawái</w>, <gloss>few</gloss>;
            <w>sniwan</w>, <gloss>to hasten</gloss>.
          </item>
          <item n="2">
            (2)
            Medially between a long vowel, diphthong, or consonant and a following <c>j</c> or <c>s</c>, as
            <w>lēwjan</w>, <gloss>to betray</gloss>;
            <w>hnáiwjan</w>, <gloss>to abase</gloss>;
            <w>hnáiws</w>, <gloss>lowly</gloss>;
            <w>snáiws</w>, <gloss>snow</gloss>;
            <w>ufarskadwjan</w>, <gloss>to overshadow</gloss>.
          </item>
          <item n="3">
            (3)
            Finally after long vowels, diphthongs, and consonants, as
            <w>lēw</w>, <gloss>occasion</gloss>;
            <w>hláiw</w>, <gloss>grave</gloss>;
            <w>fráiw</w>, <gloss>seed</gloss>;
            <w>waúrstw</w> (<abbr>cp.</abbr> <ref>§ 29</ref>), <gloss>work</gloss>.
          </item>
        </list>
      </p>
    </div>

    <div type="section" n="150">
      <p>
        <label>§ 150.</label>
        <lang>Germanic</lang> <c>w</c> became <c>u</c> after a short vowel with which it combined to form a diphthong:
        <list>
          <item n="1">
            (1)
            Finally, as
            <w>kniu</w>, <gloss>knee</gloss>;
            <w>triu</w>, <gloss>wood</gloss>;
            beside <grm>gen.</grm> <w>kniwis</w>, <w>triwis</w>;
            <grm>pret.</grm> <w>snáu</w>, <gloss>he hastened</gloss>, beside <grm>inf.</grm> <w>sniwan</w>.
          </item>
          <item n="2">
            (2)
            Before consonants, as
            <grm>gen.</grm> <w>máujōs</w>, <w>þiujōs</w>, beside <grm>nom.</grm> <w>mawi</w>, <gloss>girl</gloss>;
            <w>þiwi</w>, <gloss>maid-servant</gloss>;
            <grm>inf.</grm> <w>táujan</w>, <gloss>to do</gloss>, beside <grm>pret.</grm> <w>tawida</w>;
            <w>náus</w>, <gloss>corpse</gloss>, beside <grm>nom. pl.</grm> <w>naweis</w>;
            <w>siuns</w> from <w>*se(ʒ)wnís</w>, <gloss>sight, face</gloss>.
            It also became <c>u</c> before <c>-s</c>, older <c>-z</c>, after the loss of an intervening vowel, as <w>skadus</w> from <w>*skadwaz</w>, <gloss>shadow</gloss>.
          </item>
        </list>
      </p>

      <div type="note">
        <list>
          <item n="1">
            <p>
              <label>Note.—</label>
              1. <c>iu</c> from older <c>iw</c> became <c>ju</c> in unaccented syllables, as <grm>nom. pl.</grm> <w>sunjus</w> from <w>*suniu(i)z</w>, older <w>*suniwiz</w>, <w>*sunewes</w>, <gloss>sons</gloss>.
            </p>
          </item>
          <item n="2">
            <p>
              2. For the <lang>Gothic</lang> treatment of <c>ōw</c>, <c>ōwj</c>, see <ref>§§ 80, 81</ref>.
            </p>
          </item>
        </list>
      </div>
    </div>

    <div type="section" n="151">
      <p>
        <label>§ 151.</label>
        In a few instances medial <c>-w-</c> (or <c>-ww-</c> the origin of which is uncertain) after short vowels became <c>-ggw-</c> in <lang>Gothic</lang> and <c>-ggv-</c>, <c>-gg-</c> in <lang>O.Icel.</lang>, whereas the <lang>West-Germanic</lang> languages
        <pb n="72"/>
        developed an <c>u</c> before this <c>-w-</c> which united with the preceding vowel to form a diphthong, or <c>ū</c> (when the preceding vowel was <c>u</c>).
        The conditions under which this sound-change took place have not yet been satisfactorily explained.
        The examples are:—
        <lang>Goth.</lang> <w>bliggwan</w>, <lang>OE.</lang> <w>*blēowan</w>, <lang>OHG.</lang> <w>bliuwan</w>, <gloss>to strike</gloss>;
        <lang>Goth.</lang> <w>triggws</w>, <lang>O.Icel.</lang> <w>tryggr</w>, <lang>OE.</lang> <w>trīewe</w>, <lang>OS.</lang> <lang>OHG.</lang> <w>triuwi</w>, <gloss>true, faithful</gloss>, <abbr>cp.</abbr> also <lang>Goth.</lang> <w>triggwaba</w>, <gloss>truly</gloss>, <w>triggwa</w>, <gloss>covenant</gloss>;
        <lang>Goth.</lang> <w>*glaggwus</w>, <gloss>exact, accurate</gloss>, <lang>O.Icel.</lang> <w>glöggr</w>, <lang>OE.</lang> <w>glēaw</w>, <lang>OHG.</lang> <w>glau</w> (inflected form <w>glauwēr</w>), <gloss>wise, prudent</gloss>;
        <abbr>cp.</abbr> also <lang>Goth.</lang> <w>glaggwō</w> (<grm>av.</grm>), <gloss>diligently</gloss>, <w>glaggwuba</w> (<grm>av.</grm>), <gloss>diligently, accurately</gloss>;
        <lang>Goth.</lang> <w>skuggwa</w>, <lang>O.Icel.</lang> <w>skugg-sjā</w>, <gloss>mirror</gloss>, <lang>OE.</lang> <w>scūwa</w>, <lang>OHG.</lang> <w>scūwo</w>, <gloss>shade, shadow</gloss>.
      </p>
    </div>
    
    <div type="subsubchapter">
      <head>j</head>

      <div type="section" n="152">
        <p>
          <label>§ 152.</label>
          <lang>Germanic</lang> <c>j</c> remained in <lang>Gothic</lang>:
          <list>
            <item n="1">
              (1)
              Initially, as
              <w>juggs</w>, <lang>OS.</lang> <lang>OHG.</lang> <w>jung</w>, <gloss>young</gloss>;
              <w>jēr</w>, <gloss>year</gloss>;
              <w>juk</w>, <gloss>yoke</gloss>.
            </item>
            <item n="2">
              (2)
              Medially between vowels which remained as such in the historic period of the language, except in the combination <c>ǣj</c> +vowel, as
              <w>frijōnds</w>, <gloss>friend</gloss>;
              <w>fijan</w>, <gloss>to hate</gloss>;
              <w>ija</w> (<grm>acc.</grm>), <gloss>her</gloss>;
              <w>þrija</w> (<grm>neut.</grm>), <gloss>three</gloss>;
              <w>stōjan</w>, <gloss>to judge</gloss>.
              For the treatment of <c>ǣj</c> in <lang>Goth.</lang> see <ref>§ 76</ref>.
            </item>
            <item n="3">
              (3)
              Medially between a consonant and a following guttural vowel which remained as such in the historic period of the language, as
              <w>lēwjan</w>, <gloss>to betray</gloss>;
              <w>frawardjan</w>, <gloss>to destroy</gloss>;
              <w>harjōs</w>, <gloss>armies</gloss>;
              <w>haírdjōs</w>, <gloss>shepherds</gloss>;
              <w>nasjan</w>, <gloss>to save</gloss>;
              <w>sōkjan</w>, <gloss>to seek</gloss>.
              <abbr>Cp.</abbr> <ref>§ 157</ref>.
            </item>
          </list>
        </p>
      </div>

      <div type="section" n="153">
        <p>
          <label>§ 153.</label>
          Medial <c>-ij-</c> became <c>-ī-</c> before <c>-s</c>, older <c>-z</c>, after the loss of a vowel in final syllables, as
          <grm>nom.</grm> <w>haírdeis</w> from <w>*χirđij-az</w>, <gloss>shepherd</gloss>;
          <w>freis</w> from <w>*frij-az</w>, <gloss>free</gloss>;
          <w>gasteis</w> from <w>*ʒastij-iz</w>, <gloss>guests</gloss> = <lang>Lat.</lang> <w>hostēs</w> from <w>*hostejes</w>.
        </p>

        <p>
          <lang>Germanic</lang> <c>-iji-</c> from older <c>-eje-</c>, <c>-ije-</c> became <c>i</c>(<c>j</c>)<c>i</c> = <c>ī</c> after long closed stem-syllables and after unaccented syllables, but <c>-ji-</c> in other cases, as
          <w>sōkeis</w>, <gloss>thou seekest</gloss>, from <w>*sōki(j)izi</w> = <lang>Indg.</lang> <w>*sāgéjesi</w>;
          <w>sōkeiþ</w>, <gloss>he seeks</gloss>, from<pb n="73"/><w>*sōki(j)iđi</w> = <lang>Indg.</lang> <w>*sāgéjeti</w>;
          and similarly <w>frawardeiþ</w>, <gloss>he destroys</gloss>;
          <w>mikileiþ</w>, <gloss>he praises</gloss>;
          gen. sing. <w>haírdeis</w> from <w>*χirđi(j)iz</w>, older <m>-ijes</m> (with pronominal ending (<ref>§ 265</ref>));
          <w>láisareis</w>, <gloss>teacher</gloss>;
          <w>ragineis</w>, <gloss>counsellor</gloss>;
          <w>dáupeins</w>, <gloss>baptism</gloss>, from <w>*đaupi(j)iniz</w>, older <m>-ejenis</m>;
          beside <w>nasjis</w>, <w>nasjiþ</w>, <grm>inf.</grm> <w>nasjan</w>, <gloss>to save</gloss>;
          <w>stōjis</w>, <w>stōjiþ</w>, <grm>inf.</grm> <w>stōjan</w>, <gloss>to judge</gloss>.
        </p>

        <div type="note">
          <p>
            <label>Note.—</label>
            The <grm>gen. and dat. sing.</grm> of the long and polysyllabic <c>-jan-</c> stems of nouns and adjectives were remodelled after the analogy of the short stems, as <w>fiskjins</w>, <w>fiskjin</w> (<ref>§ 208</ref>), <w>wilþjins</w>, <w>wilþjin</w> (<ref>§ 238</ref>) for <w>*fiskeins</w>, <w>*fiskein</w>, <w>*wilþeins</w>, <w>*wilþein</w>, after the analogy of forms like <w>wiljins</w>, <w>wiljin</w>, <w>midjins</w>, <w>midjin</w>.
            See also <ref>§ 183</ref>.
            On the other hand in the <grm>fem.</grm> abstract nouns formed from the first class of weak verbs (<ref>§ 200</ref>), those with short stems were remodelled after the analogy of those with long stems, as <w>naseins</w> for <w>*nasjins</w> after the analogy of forms like <w>dáupeins</w>, <w>láiseins</w>.
          </p>
        </div>
      </div>

      <div type="section" n="154">
        <p>
          <label>§ 154.</label>
          Final <c>-ī</c> which arose from medial <c>-ij-</c> after the loss of a final vowel or syllable was shortened to <c>i</c> (<abbr>cp.</abbr> <ref>§ 89</ref>), as
          <grm>voc.</grm> <w>haírdi</w> from <w>*χirđij(i)</w>, older <m>-ije</m>;
          <grm>acc.</grm> <w>haírdi</w> from <w>*χirđij-an</w>.
          In like manner we should expect the <grm>imperative 2 pers. sing.</grm> of the first class of weak verbs to end in <c>-i</c>, as
          <w>*sōki</w>, <gloss>seek thou</gloss>;
          <w>*hazi</w>, <gloss>praise thou</gloss>, from <w>*sōkij(i)</w>, <w>*χazij(i)</w>, older <m>-eje-</m>, <abbr>cp.</abbr> <lang>Gr.</lang> <w>φόβει</w> from <w>*φόβε(j)ε</w>, <gloss>frighten thou</gloss>.
          It is difficult to account for <w>sōkei</w>, <w>hazei</w> unless we may assume either that they were new formations from the <grm>2 pers. sing. pres. indic.</grm> of verbs with long closed stem-syllables and of simple trisyllabic verbs or else that forms like <grm>voc. acc. sing.</grm> <w>haírdi</w> were new formations formed after the analogy of forms like <grm>voc. acc. sing.</grm> <w>hari</w> (<ref>§ 155</ref>).
        </p>
      </div>

      <div type="section" n="155">
        <p>
          <label>§ 155.</label>
          When medial <c>-j-</c> came to stand finally after the loss of a final vowel or syllable, it became <c>-i</c>, as
          <grm>voc. sing.</grm> <w>hari</w>, from <w>*χarj(i)</w>;
          <grm>acc. sing.</grm> <w>hari</w> from <w>*χarj-an</w>, <gloss>army</gloss>;
          <grm>nom. acc. sing.</grm> <w>kuni</w> from <w>*kunj-an</w>, <gloss>race, generation</gloss>.
        </p>
      </div>

      <div type="section" n="156">
        <p>
          <label>§ 156.</label>
          In a few words medial <c>-j-</c> (or <c>-jj-</c> the origin of which is uncertain) after short vowels became <c>-ddj-</c> in<pb n="74"/><lang>Gothic</lang>, and <c>-ggj-</c>, <c>-gg-</c> in <lang>O.Icel.</lang>, whereas the <lang>West-Germanic</lang> languages developed an <c>i</c> before this <c>-j-</c>, which united with the preceding vowel to form a diphthong, or <c>ī</c> (when the preceding vowel was <c>i</c>).
          A satisfactory explanation of this sound-law has not yet been found.
          The examples are:—
          <grm>gen.</grm> <lang>Goth.</lang> <w>twaddjē</w>, <lang>O.Icel.</lang> <w>tveggja</w>, <lang>OHG.</lang> <w>zweio</w>, <gloss>of two</gloss>, <abbr>cp.</abbr> <lang>Skr.</lang> <w>dváyōs</w>;
          <lang>Goth.</lang> <w>waddjus</w>, <lang>O.Icel.</lang> <w>veggr</w>, <gloss>wall</gloss>, related to <lang>Lat.</lang> <w>viēre</w>, <gloss>to plait</gloss>;
          <lang>Goth.</lang> <w>iddja</w>, <gloss>I went</gloss>, <abbr>cp.</abbr> <lang>Skr.</lang> <w>áyām</w>, <gloss>I went</gloss>;
          <lang>Goth.</lang> <w>daddjan</w>, <gloss>to suckle</gloss>, <abbr>cp.</abbr> <lang>Skr.</lang> <w>dháyāmi</w>, <gloss>I suckle</gloss>.
        </p>
      </div>

      <div type="section" n="157">
        <p>
          <label>§ 157.</label>
          In <lang>Indg.</lang> <c>-j-</c> alternated with <c>-ij-</c>.
          The former occurred after short and the latter after long syllables, as
          <lang>Gr.</lang> <w>μέσος</w>, <w>μέσσος</w> from <w>*μέθjος</w>, <lang>Skr.</lang> <w>madhyas</w>, <lang>Indg.</lang> <w>*medhjos</w>, <gloss>middle</gloss>, beside <lang>Gr.</lang> <w>πάτριος</w> from <w>*πάτριjος</w>, <lang>Skr.</lang> <w>pítriyas</w>, <lang>Indg.</lang> <w>*pətrijos</w>, <gloss>paternal</gloss>.
          This original distinction was not fully preserved in <lang>Gothic</lang>, because the <c>-ij-</c> became simplified to <c>-j-</c> before guttural vowels which remained as such in the historic period of the language, as
          <grm>nom. pl.</grm> <w>haírdjōs</w> from <w>*χirđ(i)jōz</w>, <gloss>shepherds</gloss>;
          and similarly in the other plural forms and in the <grm>dat. singular</grm> (<ref>§ 184</ref>).
        </p>

        <p>
          <lang>Prim. Germanic</lang> <c>-ij-</c> from <lang>Indg.</lang> <c>-ej-</c> had become <c>-j-</c> before guttural vowels in the prehistoric period of all the <lang>Germanic</lang> languages, as
          <w>nasjan</w>, <gloss>to save</gloss>;
          <w>sōkjan</w>, <gloss>to seek</gloss> = <lang>Indg.</lang> <w>*nosejonom</w>, <w>*sāgejonom</w>;
          <grm>pres. first pers. sing.</grm> <w>nasja</w>, <w>sōkja</w> = <lang>Indg.</lang> <w>*nosejō</w>, <w>*sāgejō</w>;
          <grm>pl.</grm> <w>nasjam</w>, <w>sōkjam</w>.
          <abbr>Cp.</abbr> <ref>§ 152, (3)</ref>.
        </p>
      </div>
    </div>
  </div>

  <div type="subchapter" n="2">
    <head>Liquids and Nasals.</head>

    <div type="section" n="158">
      <p>
        <label>§ 158.</label>
        <lang>Germanic</lang> <c>l</c>, <c>m</c>, <c>n</c>, <c>ŋ</c>, <c>r</c> generally remained in <lang>Gothic</lang>:
      </p>

      <p>
        <c>l</c>.
        <lang>Goth.</lang> <w>lagjan</w>,
        <lang>O.Icel.</lang> <w>leggja</w>,
        <lang>OE.</lang> <w>lecgan</w>,
        <lang>OS.</lang> <w>leggian</w>,
        <lang>OHG.</lang> <w>leggen</w>, <gloss>to lay</gloss>;

        <lang>Goth.</lang> <lang>O.Icel.</lang> <lang>OS.</lang> <lang>OHG.</lang> <w>skal</w>,
        <lang>OE.</lang> <w>sceal</w>, <gloss>shall</gloss>;

        and similarly
        <w>laggs</w>, <gloss>long</gloss>;
        <w>haldan</w>, <gloss>to hold</gloss>;
        <w>salt</w>, <gloss>salt</gloss>;
        <w>wulfs</w>, <gloss>wolf</gloss>;
        <w>mēl</w>, <gloss>time</gloss>;
        <w>wulla</w>, <gloss>wool</gloss>;
        <w>fulls</w>, <gloss>full</gloss>.
      </p>
      <pb n="75"/>
      <p>
        <c>m</c>.
        <lang>Goth.</lang> <w>mēna</w>,
        <lang>O.Icel.</lang> <w>māne</w>,
        <lang>OE.</lang> <w>mōna</w>,
        <lang>OS.</lang> <lang>OHG.</lang> <w>māno</w>, <gloss>moon</gloss>;

        <lang>Goth.</lang> <lang>OE.</lang> <w>guma</w>,
        <lang>O.Icel.</lang> <w>gume</w>,
        <lang>OS.</lang> <w>gumo</w>,
        <lang>OHG.</lang> <w>gomo</w>, <gloss>man</gloss>;

        <lang>Goth.</lang> <lang>O.Icel.</lang> <lang>OS.</lang> <lang>OHG.</lang> <w>nam</w>, <gloss>I took</gloss>;

        and similarly
        <w>mēl</w>, <gloss>time</gloss>;
        <w>manna</w>, <gloss>man</gloss>;
        <w>niman</w>, <gloss>to take</gloss>.
      </p>

      <div type="note">
        <p>
          <label>Note.—</label>
          Medial <c>-mn-</c> became <c>-Ҍn-</c> which remained when the preceding syllable began with a voiceless consonant, but became <c>-fn-</c> by dissimilation when the preceding syllable began with a voiced consonant, as
          <w>witubni</w>, <gloss>knowledge</gloss>;
          <w>fastubni</w>, <gloss>observance, fasting</gloss>;
          <w>fráistubni</w>, <gloss>temptation</gloss>;
          <w>stibna</w>, <gloss>voice</gloss>, <abbr>cp.</abbr> <lang>OHG.</lang> <w>stimna</w>;
          <w>wundufni</w>, <gloss>wound, plague</gloss>;
          <w>waldufni</w>, <gloss>power, might</gloss>.
          See <ref>§ 386</ref>.
        </p>

        <p>
          In
          <w>namnjan</w>, <gloss>to name</gloss>;
          <w>namnē</w>, <gloss>of names</gloss>, the <c>-mn-</c> was reintroduced after the analogy of <w>namō</w>, <w>namins</w>, &amp;c.
        </p>
      </div>

      <p>
        <c>n</c>.
        <lang>Goth.</lang> <lang>OE.</lang> <w>niman</w>,
        <lang>O.Icel.</lang> <w>nema</w>,
        <lang>OS.</lang> <lang>OHG.</lang> <w>neman</w>, <gloss>to take</gloss>;

        <lang>Goth.</lang> <w>sunus</w>,
        <lang>OE.</lang> <lang>OS.</lang> <lang>OHG.</lang> <w>sunu</w>,
        <lang>O.Icel.</lang> <w>sunr</w>, <gloss>son</gloss>;

        <lang>Goth.</lang> <lang>O.Icel.</lang> <w>kann</w>,
        <lang>OS.</lang> <lang>OHG.</lang> <w>kan</w>,
        <lang>OE.</lang> <w>can(n)</w>, <gloss>I know</gloss>;

        and similarly
        <w>nahts</w>, <gloss>night</gloss>;
        <w>mēna</w>, <gloss>moon</gloss>;
        <w>anþar</w>, <gloss>other</gloss>;
        <w>manna</w>, <gloss>man</gloss>;
        <w>rinnan</w>, <gloss>to run</gloss>;
        <grm>pret.</grm> <w>rann</w>, <gloss>I ran</gloss>.
      </p>

      <div type="note">
        <p>
          <label>Note.—</label>
          <c>-nn-</c> became <c>-n-</c> before consonants except <c>j</c>, as
          <w>kant</w>, <gloss>thou knowest</gloss>, beside <w>kann</w>, <grm>inf.</grm> <w>kannjan</w>, <gloss>to make known</gloss>;
          <w>mins</w> (<grm>adv.</grm>) from <w>*minniz</w>, <gloss>less</gloss>, beside <grm>adj.</grm> <w>minniza</w>, <gloss>less</gloss>.
        </p>
      </div>

      <p>
        <c>ŋ</c>.
        On the representation of <lang>Germanic</lang> <c>ŋ</c> in <lang>Gothic</lang>, see <ref>§ 17</ref>.
        It only occurred before <c>k</c>, <c>q</c> and <c>g</c>, as
        <w>briggan</w>,
        <lang>OE.</lang> <lang>OS.</lang> <lang>OHG.</lang> <w>bringan</w>, <gloss>to bring</gloss>;
        <w>drigkan</w>,
        <lang>OE.</lang> <w>drincan</w>,
        <lang>OS.</lang> <w>drinkan</w>,
        <lang>OHG.</lang> <w>trincan</w>, <gloss>to drink</gloss>;

        and similarly
        <w>figgrs</w>, <gloss>finger</gloss>;
        <w>gaggan</w>, <gloss>to go</gloss>;
        <w>þagkjan</w>, <gloss>to think</gloss>;
        <w>sigqan</w>, <gloss>to sink</gloss>;
        <grm>pret.</grm> <w>sagq</w>, <gloss>he sank</gloss>.
      </p>

      <p>
        <c>r</c>.
        <lang>Goth.</lang> <w>ráups</w>,
        <lang>O.Icel.</lang> <w>rauþr</w>,
        <lang>OE.</lang> <w>rēad</w>,
        <lang>OS.</lang> <w>rōd</w>,
        <lang>OHG.</lang> <w>rōt</w>, <gloss>red</gloss>;

        <lang>Goth.</lang> <w>harjis</w>,
        <lang>OE.</lang> <w>here</w>,
        <lang>OS.</lang> <lang>OHG.</lang> <w>heri</w>, <gloss>army</gloss>;

        <lang>Goth.</lang> <lang>OS.</lang> <w>fadar</w>,
        <lang>O.Icel.</lang> <w>faðir</w>,
        <lang>OE.</lang> <w>fæder</w>,
        <lang>OHG.</lang> <w>fater</w>, <gloss>father</gloss>;

        and similarly
        <w>raíhts</w>, <gloss>right</gloss>;
        <w>razn</w>, <gloss>house</gloss>;
        <w>barn</w>, <gloss>child</gloss>;
        <w>baúrgs</w>, <gloss>city</gloss>;
        <w>swaran</w>, <gloss>to swear</gloss>;
        <w>daúr</w>, <gloss>door</gloss>;
        <w>fidwōr</w>, <gloss>four</gloss>;
        <w>faírra</w> (<grm>adv.</grm>), <gloss>far</gloss>.
      </p>
    </div>

    <div type="section" n="159">
      <p>
        <label>§ 159.</label>
        <c>l</c>, <c>m</c>, <c>n</c>, <c>r</c>, preceded by an explosive or spirant, became vocalic in unaccented syllables after the loss of<pb n="76"/>a short vowel (<ref>§ 88</ref>).
        The West Germanic languages generated a new vowel before the vocalic liquids and nasals which then became consonantal again, as
        <lang>Goth.</lang> <grm>nom.</grm> <w>fugls</w>, <grm>acc.</grm> <w>fugl</w>, <lang>OE.</lang> <w>fugol</w>, <lang>OS.</lang> <w>fugal</w>, <lang>OHG.</lang> <w>fogal</w>, from <w>*fuʒlaz</w>, <w>fuʒlan</w>, <gloss>bird</gloss>;
        <lang>Goth.</lang> <w>ibns</w>, <w>ibn</w>, <lang>OE.</lang> <w>efen</w>, <lang>OS.</lang> <w>eƀan</w>, <lang>OHG.</lang> <w>eban</w>, from <w>*eƀnaz</w>, <w>*eƀnan</w>, <gloss>even</gloss>;
        <lang>Goth.</lang> <w>akrs</w>, <w>akr</w>, <lang>OE.</lang> <w>æcer</w>, <lang>OS.</lang> <w>akkar</w>, <lang>OHG.</lang> <w>acchar</w>, from <w>*akraz</w>, <w>*akran</w>, <gloss>field</gloss>;
        and similarly <lang>Goth.</lang> <w>tagl</w>, <gloss>hair</gloss>;
        <w>hunsl</w>, <gloss>sacrifice</gloss>;
        <w>sitls,</w> <gloss>seat</gloss>;
        <w>máiþms</w>, <grm>acc.</grm> <w>máiþm</w>, <gloss>treasure</gloss>;
        <w>bagms</w>, <gloss>tree</gloss>;
        <w>razn</w>, <gloss>house</gloss>;
        <w>táikns</w>, <gloss>token</gloss>;
        <w>láugnjan</w>, <gloss>to deny</gloss>;
        <w>tagr</w>, <gloss>tear</gloss>;
        <w>ligrs</w>, <gloss>bed</gloss>;
        <w>timrjan</w>, <w>timbrjan</w>, <gloss>to build</gloss>;
        <w>tìmrja</w>, <gloss>carpenter</gloss>.
      </p>
    </div>
  </div>

  <div type="subchapter" n="3">
    <head>Labials.</head>

    <div type="section" n="160">
      <p>
        <label>§ 160.</label>
        <lang>Germanic</lang> <c>p</c> and <c>f</c> remained in <lang>Gothic</lang>, as
        <w>páida</w>, <lang>OE.</lang> <w>pād</w>, <lang>OS.</lang> <w>pēda</w>, <gloss>coat</gloss>;
        <lang>Goth.</lang> <lang>O.Icel.</lang> <lang>OE.</lang> <lang>OS.</lang> <w>pund</w>, <lang>OHG.</lang> <w>pfunt</w>, <gloss>pound</gloss>;
        <w>slēpan</w>, <lang>OE.</lang> <w>slǣpan</w>, <lang>OS.</lang> <w>slāpan</w>, <lang>OHG.</lang> <w>slāfan</w>, <gloss>to sleep</gloss>;
        <w>diups</w>, <lang>O.Icel.</lang> <w>djūpr</w>, <lang>OE.</lang> <w>dēop</w>, <lang>OS.</lang> <w>diop</w>, <lang>OHG.</lang> <w>tiof</w>, <gloss>deep</gloss>;
        and similarly
        <w>plinsjan</w>, <gloss>to dance</gloss>;
        <w>hilpan</w>, <gloss>to help</gloss>;
        <w>skapjan</w>, <gloss>to create</gloss>;
        <w>skip</w>, <gloss>ship</gloss>.
      </p>

      <div type="note">
        <p>
          <label>Note.—</label>
          Initial <c>p</c> does not occur in <lang>Gothic</lang> in pure <lang>Germanic</lang> words.
        </p>
      </div>

      <p>
        <lang>Goth.</lang> <w>fadar</w>, <lang>O.Icel.</lang> <w>faðir</w>, <lang>OE.</lang> <w>fæder</w>, <lang>OS.</lang> <w>fadar</w>, <lang>OHG.</lang> <w>fater</w>, <gloss>father</gloss>;
        <lang>Goth.</lang> <lang>OHG.</lang> <w>fimf</w>, <lang>OE.</lang> <lang>OS.</lang> <w>fīf</w>, <gloss>five</gloss>;
        and similarly
        <w>faran</w>, <gloss>to go</gloss>;
        <w>fulls</w>, <gloss>full</gloss>;
        <w>hlifan</w>, <gloss>to steal</gloss>;
        <w>ufar</w>, <gloss>over</gloss>;
        <w>wulfs</w>, <gloss>wolf</gloss>.
      </p>
    </div>

    <div type="subsubchapter">
      <head>b, ƀ.</head>

      <div type="section" n="161">
        <p>
          <label>§ 161.</label>
          <lang>Germanic</lang> <c>b</c>, which only occurred initially and after <c>m</c>, remained in <lang>Gothic</lang> (<ref>§ 132</ref>), as
          <w>baíran</w>, <lang>O.Icel.</lang> <w>bera</w>, <lang>OE.</lang> <lang>OS.</lang> <lang>OHG.</lang> <w>beran</w>, <gloss>to bear</gloss>;
          <w>dumbs</w>, <lang>O.Icel.</lang> <w>dumbr</w>, <lang>OE.</lang> <w>dumb</w>, <lang>OHG.</lang> <w>tumb</w>, <gloss>dumb</gloss>;
          and similarly
          <w>badi</w>, <gloss>bed</gloss>;
          <w>barn</w>, <gloss>child</gloss>;
          <w>bindan</w>, <gloss>to bind</gloss>;
          <w>brōþar</w>, <gloss>brother</gloss>;
          <w>wamba</w>, <gloss>womb</gloss>;
          <w>lamb</w>, <gloss>lamb</gloss>.
        </p>
        <pb n="77"/>
        <p>
          <c>ƀ</c> > <c>b</c> after <c>r</c> and <c>l</c>, as
          <w>arbi</w>, <gloss>heritage</gloss>;
          <w>swaírban</w>, <gloss>to wipe</gloss>;
          <w>swarb</w>, <gloss>he wiped</gloss>;
          <w>silba</w>, <gloss>self</gloss>;
          <w>kalbō</w>, <gloss>calf</gloss>;
          <w>salbōn</w>, <gloss>to anoint</gloss>.
        </p>
        <p>
          <c>ƀ</c> > <c>f</c> after vowels both finally and before final <c>-s</c>.
          Hence the frequent interchange between <c>ƀ</c> (written <c>b</c> in <lang>Gothic</lang>) and <c>f</c> in inflexion, as
          <w>giban</w>, <gloss>to give</gloss>, <grm>pret. sing.</grm> <w>gaf</w>;
          <w>sweiban</w>, <gloss>to cease</gloss>, <grm>pret. sing.</grm> <w>swáif</w>;
          <w>bi-leiban</w>, <gloss>to remain</gloss>, <grm>pret. sing.</grm> <w>bi-láif</w>;
          <grm>gen.</grm> <w>hláibis</w>, <grm>nom. sing.</grm> <w>hláifs</w>, <grm>acc.</grm> <w>hláif</w>, <gloss>loaf, bread</gloss>,
          <abbr>cp.</abbr> on the other hand <w>swaírban</w>, <gloss>to wipe</gloss>, <grm>pret.</grm> <w>swarb</w>.
        </p>
        <div type="note">
          <p>
            <label>Note.—</label>
            In occasional forms like
            <w>grōb</w> beside <w>grōf</w>, <gloss>he dug</gloss>;
            <w>hláib</w> beside <w>hláif</w>,
            the <c>b</c> had been transferred from forms where it was regular.
          </p>
        </div>
        <p>
          Medial <c>ƀ</c> (written <c>b</c>) remained unchanged after vowels, as
          <w>haban</w>, <gloss>to have</gloss>;
          <w>liban</w>, <gloss>to live</gloss>;
          <w>sibun</w>, <gloss>seven</gloss>;
          <w>ga-láubjan</w>, <gloss>to believe</gloss>;
          <w>ibns</w>, <gloss>even</gloss>.
          See <ref>§ 133</ref>.
        </p>
      </div>
    </div>
  </div>

  <div type="subchapter" n="4">
    <head>Gutturals.</head>

    <div type="subsubchapter">
      <head>k</head>

      <div type="section" n="162">
        <p>
          <label>§ 162.</label>
          <lang>Germanic</lang> <c>k</c> remained in <lang>Gothic</lang>, as
          <w>kuni</w>, <lang>O.Icel.</lang> <w>kyn</w>, <lang>OS.</lang> <lang>OHG.</lang> <w>kunni</w>, <lang>OE.</lang> <w>cynn</w>, <gloss>race, generation</gloss>;
          <w>juk</w>, <lang>O.Icel.</lang> <w>ok</w>, <lang>OE.</lang> <w>geoc</w>, <lang>OHG.</lang> <w>joh</w>, <gloss>yoke</gloss>;
          and similarly
          <w>kalds</w>, <gloss>cold</gloss>;
          <w>kinnus</w>, <gloss>cheek</gloss>;
          <w>kniu</w>, <gloss>knee</gloss>;
          <w>akrs</w>, <gloss>field</gloss>;
          <w>áukan</w>, <gloss>to increase</gloss>;
          <w>skalks</w>, <gloss>servant</gloss>;
          <w>sōkjan</w>, <gloss>to seek</gloss>;
          <w>ik</w>, <gloss>I</gloss>.
        </p>
      </div>
    </div>

    <div type="subsubchapter">
      <head>kw</head>

      <div type="section" n="163">
        <p>
          <label>§ 163.</label>
          <c>kw</c> (<lang>OE.</lang> <c>cw</c>, <lang>OS.</lang> <lang>OHG.</lang> <c>qu</c>, <lang>O.Icel.</lang> <c>kv</c>) became a labialized <c>k</c> which had the same sound-value as <lang>Lat.</lang> <c>qu</c>, <abbr>i. e.</abbr> it was a simple sound, and not a compound one composed of the elements <c>k</c> + <c>w</c>;
          hence Ulfilas expressed it in his alphabet by a single letter <c>u</c>.
          In modern philological works the sound in question is transcribed by <c>q</c>.
          Examples are:—
          <w>qēns</w>, <lang>O.Icel.</lang> <w>kvān</w>, <lang>OE.</lang> <w>cwēn</w>, <lang>OS.</lang> <w>quān</w>, <gloss>wife,<pb n="78"/>woman</gloss>;
          <w>qiþan</w>, <lang>O.Icel.</lang> <w>kveða</w>, <lang>OE.</lang> <w>cweþan</w>, <lang>OS.</lang> <w>queðan</w>, <lang>OHG.</lang> <w>quedan</w>, <gloss>to say</gloss>;
          and similarly
          <w>qiman</w>, <gloss>to come</gloss>;
          <w>riqis</w>, <gloss>darkness</gloss>;
          <w>naqaþs</w>, <gloss>naked</gloss>;
          <w>sigqan</w>, <gloss>to sink</gloss>;
          <w>sagq</w>, <gloss>he sank</gloss>.
        </p>
      </div>
    </div>

    <div type="subsubchapter">
      <head>h, χ</head>

      <div type="section" n="164">
        <p>
          <label>§ 164.</label>
          <lang>Prim. Germanic</lang> <c>χ</c> had already become an aspirate initially before vowels during the <lang>prim. Germanic</lang> period (<ref>§ 143</ref>).
          It probably also became an aspirate in <lang>Gothic</lang> medially between vowels.
          Examples are:—
          <w>haban</w>, <lang>O.Icel.</lang> <w>hafa</w>, <lang>OE.</lang> <w>habban</w>, <lang>OHG.</lang> <w>habēn</w>, <gloss>to have</gloss>;
          <w>faíhu</w>, <lang>OE.</lang> <w>feoh</w>, <lang>OHG.</lang> <w>fihu</w>, <gloss>cattle, property</gloss>;
          and similarly
          <w>haírtō</w>, <gloss>heart</gloss>;
          <w>hafjan</w>, <gloss>to raise</gloss>;
          <w>hund</w>, <gloss>hundred</gloss>;
          <w>taíhun</w>, <gloss>ten</gloss>;
          <w>þeihan</w>, <gloss>to thrive</gloss>.
        </p>
        <p>
          <lang>Germanic</lang> <c>χ</c> (written <c>h</c>, and pronounced like <lang>NHG.</lang> <c>ch</c>) remained in <lang>Gothic</lang> in other positions, as
          <w>hláifs</w>, <gloss>loaf, bread</gloss>;
          <w>hliftus</w>, <gloss>thief</gloss>;
          <w>hráins</w>, <gloss>pure, clean</gloss>;
          <w>daúhtar</w>, <gloss>daughter</gloss>;
          <w>filhan</w>, <gloss>to hide, bury</gloss>;
          <w>nahts</w>, <gloss>night</gloss>;
          <w>jah</w>, <gloss>and</gloss>;
          <w>þáih</w>, <gloss>he throve</gloss>.
        </p>
        <div type="note">
          <p>
            <label>Note.—</label>
            The final <c>-h</c> in unaccented particles was often assimilated to the initial consonant of the following word, as
            <w>wasuþ-þan</w> = <w>wasuh-þan</w>, <w>anþaruþ-þan</w> = <w>anþaruh-pan</w>, <w>jan-ni</w> = <w>jah-ni</w>, <w>jas-sa</w> = <w>jah-sa</w>, <w>niþ-þan</w> = <w>nih-þan</w>.
          </p>
        </div>
      </div>
    </div>

    <div type="subsubchapter">
      <head>χw</head>

      <div type="section" n="165">
        <p>
          <label>§ 165.</label>
          Initial <lang>Germanic</lang> <c>χw</c> (<lang>OE.</lang> <lang>OS.</lang> <lang>OHG.</lang> <c>hw</c>, <lang>O.Icel.</lang> <c>hv</c>) became <c>ƕ</c> (<ref>§ 19</ref>) in <lang>Gothic</lang>, as
          <w>ƕas</w>, <lang>OE.</lang> <w>hwā</w>, <lang>OS.</lang> <w>hwē</w>, <lang>OHG.</lang> <w>hwer</w>, <gloss>who?</gloss>;
          <w>ƕeila</w>, <lang>O.Icel.</lang> <w>hvīl</w>, <lang>OE.</lang> <w>hwīl</w>, <lang>OS.</lang> <lang>OHG.</lang> <w>hwīla</w>, <gloss>space of time</gloss>;
          and similarly
          <w>ƕaírban</w>, <gloss>to walk</gloss>;
          <w>ƕaþar</w>, <gloss>which of two</gloss>;
          <w>ƕeits</w>, <gloss>white</gloss>;
          <w>ƕōpan</w>, <gloss>to boast</gloss>.
        </p>
        <p>
          Medial and final <c>χw</c> also became <c>ƕ</c> in <lang>Gothic</lang>, but in <lang>O.Icel.</lang> and the <lang>West Germanic languages</lang> it became <c>χ</c>. For examples see <ref>§ 143</ref>.
        </p>
        <div type="note">
          <p>
            <label>Note.—</label>
            The reasons for assuming that <lang>Goth.</lang> <c>ƕ</c> was a simple sound, and not a compound one composed of <c>h</c> + <c>w</c>, are:—
            <pb n="79"/>
            <list>
              <item n="1">
                (1)
                Ulfilas uniformly represented it by a single letter <c>Θ</c>.
              </item>
              <item n="2">
                (2)
                Ulfilas wrote <c>hw</c> only in compound words where <c>h</c> and <c>w</c> came together by composition, <abbr>e.g.</abbr> <w>ubuhwōþida</w> = <m>uf</m> + <m>uh</m> + <w>wōpida</w>, <gloss>and he cried out</gloss>;
                <w>þaírhwakandans</w> = <w>paírh</w> + <w>wakandans</w> (<grm>pres. part. nom. acc. pl.</grm> of <w>wakan</w>, <gloss>to wake, watch</gloss>).
              </item>
              <item n="3">
                (3)
                The principal parts of <w>saíƕan</w>, <gloss>to see</gloss>, are the same as those of strong verbs with stems ending in a single consonant other than a nasal or liquid (<ref>§ 307</ref>).
              </item>
              <item n="4">
                (4)
                <c>ƕ</c> is treated as a single consonant in reduplicated syllables, as
                <w>ƕaíƕōp</w>, <gloss>he boasted</gloss>, <grm>inf.</grm> <w>ƕōpan</w>.
              </item>
            </list>
          </p>
        </div>
      </div>
    </div>

    <div type="subsubchapter">
      <head>g, ʒ</head>

      <div type="section" n="166" status="wip">
        <p>
          <label>§ 166.</label>
          <lang>Prim. Germanic</lang> g, which only occurred after ŋ (<ref>§ 132</ref>), remained in <lang>Gothic</lang> as in the other <lang>Germanic</lang> languages, as
          tuggō, <lang>OE.</lang> tunge, <lang>OS.</lang> tunga, <lang>OHG.</lang> zunga, tongue;
          and similarly briggan, to bring;
          figgrs, finger;
          huggrjan, to hunger;
          laggs, long.
        </p>
      </div>
      <div type="section" n="167" status="wip">
        <p>
          <label>§ 167.</label>
          The changes which <lang>Germanic</lang> ʒ underwent in <lang>Gothic</lang> cannot be determined with perfect certainty.
          For the history of ʒ in the other <lang>Germanic</lang> languages, see <ref>§ 133</ref>.
          Initially, and medially after consonants, it probably became g, as
          <lang>Goth.</lang> <lang>OE.</lang> guma, <lang>O.Icel.</lang> gumi, <lang>OS.</lang> gumo, <lang>OHG.</lang> gomo, man;
          baírgan, <lang>O.Icel.</lang> bjarga, <lang>OE.</lang> beorgan, <lang>OHG.</lang> bergan, to hide;
          and similarly
          gasts, guest;
          giban, to give;
          gōþs, good;
          grētan, to weep;
          faírguni, mountain;
          tulgus, steadfast;
          azgō, ash, cinder.
        </p>
      </div>
      <div type="section" n="168" status="wip">
        <p>
          <label>§ 168.</label>
          ʒ (written g) remained medially between vowels, and medially after vowels before voiced consonants, as
          áugō, <lang>O.Icel.</lang> auga, <lang>OE.</lang> ēage, <lang>OS.</lang> ōga, <lang>OHG.</lang> ouga, eye;
          fugls, <lang>OE.</lang> fugol, <lang>OS.</lang> fugal, <lang>OHG.</lang> fogal, bird;
          and similarly
          agis, fright;
          biugan, to bend;
          steigan, to ascend;
          bagms, tree;
          lagjan, to lay;
          rign, rain;
          tagr, tear.
        </p>
      </div>
      <div type="section" n="169" status="wip">
        <p>
          <label>§ 169.</label>
          After vowels both finally and before -s, ʒ probably became χ (= NHG. ch), but was written g.
          This change of ʒ to χ can be assumed from the corresponding <lang>Gothic</lang> treatment of Ҍ (<ref>§ 161</ref>) and đ (<ref>§ 173</ref>). Examples are
          acc.<pb n="80"/>sing. dag, day;
          wig, way;
          ōg, I fear;
          mag, he can, may;
          nom. sing. dags, wigs;
          manags, much, many;
          baúrgs, city.
        </p>
      </div>
    </div>
  </div>

  <div type="subchapter" n="5">
    <head>Dentals.</head>

    <div type="subsubchapter">
      <head>t</head>

      <div type="section" n="170" status="wip">
        <p>
          <label>§ 170.</label>
          <lang>Germanic</lang> t remained in <lang>Gothic</lang>, as
          tuggō, <lang>O.Icel.</lang> <lang>OS.</lang> tunga, <lang>OE.</lang> tunge, <lang>OHG.</lang> zunga, tongue;
          itan, <lang>O.Icel.</lang> eta, <lang>OE.</lang> <lang>OS.</lang> etan, <lang>OHG.</lang> eȥȥan, to eat;
          wáit, <lang>O.Icel.</lang> veit, <lang>OE.</lang> wāt, <lang>OS.</lang> wēt, <lang>OHG.</lang> weiȥ, he knows;
          and similarly
          tagr, tear;
          tamjan, to tame;
          twái, two;
          watō, water;
          witan, to know;
          haírto, heart;
          at, at;
          mat, he measured.
        </p>
      </div>
    </div>

    <div type="subsubchapter">
      <head>þ</head>

      <div type="section" n="171" status="wip">
        <p>
          <label>§ 171.</label>
          <lang>Germanic</lang> þ remained in <lang>Gothic</lang>, as
          þagkjan, <lang>OE.</lang> þencan, <lang>OS.</lang> thenkian, <lang>OHG.</lang> denken, to think;
          qiþan, <lang>O.Icel.</lang> kveða, <lang>OE.</lang> cweþan, <lang>OS.</lang> queðan, <lang>OHG.</lang> quedan, to say;
          acc. áiþ, <lang>OE.</lang> āþ, <lang>OS.</lang> ēð, <lang>OHG.</lang> eid, oath;
          and similarly
          þaírh, through;
          þaúrnus, thorn;
          þiuþ, good;
          brōþar, brother;
          aírþa, earth;
          fraþjan, to understand;
          waírþan, to become;
          qaþ, he said;
          warþ, he became.
        </p>
      </div>
    </div>

    <div type="subsubchapter">
      <head>d, đ</head>

      <div type="section" n="172" status="wip">
        <p>
          <label>§ 172.</label>
          <lang>Germanic</lang> d, which only occurred initially and after n, remained in <lang>Gothic</lang> (§132), as
          dags, <lang>O.Icel.</lang> dagr, <lang>OE.</lang> dæg, <lang>OS.</lang> dag, <lang>OHG.</lang> tag, day;
          <lang>Goth.</lang> <lang>OE.</lang> <lang>OS.</lang> bindan, <lang>OHG.</lang> bintan, to bind;
          and similarly
          diups, deep;
          driusan, to fall;
          daúhtar, daughter;
          dēps, deed;
          handus, hand;
          hund, hundred.
        </p>
      </div>

      <div type="section" n="173" status="wip">
        <p>
          <label>§ 173.</label>
          đ became d after voiced consonants, as
          waúrd, <lang>O.Icel.</lang> orð, <lang>OE.</lang> <lang>OS.</lang> word, <lang>OHG.</lang> wort, word;
          haldan, <lang>O.Icel.</lang> halda, <lang>OE.</lang> healdan, <lang>OS.</lang> haldan, <lang>OHG.</lang> haltan, to hold;
          and similarly
          alds, age, generation;
          gards, house;
          gazds, goad;
          huzd, treasure.
        </p>

        <p>
          đ became þ after vowels both finally and before final -s;
          hence the frequent interchange between đ (written d) and<pb n="81"/>þ in inflexion, as
          inf. beidan, to abide, await;
          ana-biudan, to command;
          bidjan, to pray, beside pret. sing. báiþ, -báuþ, baþ;
          gen. sing. gōdis, háubidis, nasidis, beside nom. sing. gōþs, good, háubiþ, head, nasiþs (pp.), saved.
        </p>

        <div type="note">
          <p>
            <label>Note.—</label>
            In occasional torms like bad, -báud, gōds, gōd, beside the regular forms baþ, -báuþ, gōþs, gōþ, the d had been transferred from forms where it was regular.
          </p>
        </div>

        <p>
          Medial đ (written d) remained after vowels, as
          fadar, father;
          beidan, to abide, await;
          fidwōr, four;
          midjis, middle;
          fadrein, paternity, parents.
          See <ref>§ 133</ref>.
        </p>
      </div>
    </div>
  </div>

  <div type="subchapter" n="6">
    <head>Sibilants.</head>

    <div type="subsubchapter">
      <head>s</head>

      <div type="section" n="174" status="wip">
        <p>
          <label>§ 174.</label>
          <lang>Germanic</lang> s remained in <lang>Gothic</lang>, as
          slēpan, <lang>OE.</lang> slǣpan, <lang>OS.</lang> slāpan, <lang>OHG.</lang> slāfan, to sleep;
          wisan, <lang>O.Icel.</lang> vesa, <lang>OE.</lang> <lang>OS.</lang> <lang>OHG.</lang> wesan, to be;
          hūs (in gud-hūs, house of God), <lang>O.Icel.</lang> <lang>OE.</lang> <lang>OS.</lang> <lang>OHG.</lang> hūs, house;
          and similarly sandjan, to send;
          sibun, seven;
          sitan, to sit;
          ganisan, to become whole;
          lisan, to gather;
          aúhsa, ox;
          hals, neck;
          was, I was.
        </p>
      </div>
    </div>

    <div type="subsubchapter">
      <head>z</head>

      <div type="section" n="175" status="wip">
        <p>
          <label>§ 175.</label>
          z only occurred medially and finally in prim. Germanic (<ref>§§ 137, 141</ref>).
          Medial z, which became r in the other <lang>Germanic</lang> languages, generally remained in <lang>Gothic</lang>, as
          huzd, <lang>OE.</lang> <lang>OS.</lang> hord, <lang>OHG.</lang> hort, treasure;
          máiza, <lang>OE.</lang> māra, <lang>OS.</lang> mēra, <lang>OHG.</lang> mēro, more, greater;
          and similarly
          azgō, ash, cinder;
          razda, speech;
          mizdō, pay, reward;
          alþiza, older;
          hazjan, to praise;
          talzjan, to instruct.
        </p>

        <div type="note">
          <p>
            <label>Note.—</label>
            In the forms of strong verbs, medial z was supplanted by s through the levelling out of the s-forms, e. g. kusum, kusans for *kuzum, *kuzans, after the analogy of kiusan, káus, &amp;c., see <ref>§ 137</ref>.
          </p>
          <p>
            z was also supplanted by s in several weak verbs, which in<pb n="82"/>some cases was due to the influence of the corresponding strong verbs, as
            nasjan, for *nazjan, after the analogy of nisan, <abbr>cp.</abbr> <lang>OE.</lang> nerian, <lang>OHG.</lang> nerien, to save;
            ur-ráisjan, to raise up, sv. ur-reisan, to arise, <abbr>cp.</abbr> <lang>OE.</lang> rǣran, to raise;
            láisjan, <abbr>cp.</abbr> <lang>OE.</lang> lǣran, <lang>OHG.</lang> lēren, to teach;
            wasjan, to clothe, <abbr>cp.</abbr> <lang>OE.</lang> werian, <lang>OHG.</lang> werien, to wear, see <ref>§ 137 note</ref>.
          </p>
        </div>

        <p>
          <lang>Germanic</lang> final -z became -s in <lang>Gothic</lang>, as
          gen. diuz-is, riqiz-is, but nom. dius, wild beast;
          riqis, darkness;
          nom. sing. dags, from *đaʒaz, day;
          gasts from *ʒastiz, guest;
          nom. pl. dagōs from *đaʒōz;
          gasteis from *ʒastīz;
          nom. sing. akrs from *akraz, field;
          nimis from *nimiz(i), thou takest.
          This -s was dropped when it came to stand after an original s through the loss of a vowel, as
          waírs from *wirs(i)s older *wirsiz (av.), worse, <abbr>cp.</abbr> adj. waírsiza, worse;
          nom. drus (gen. drusis) from *drusiz, fall;
          láus, empty, but gen. láusis;
          freihals, freedom, but gen. freihalsis.
        </p>

        <p>
          Final -s(-z) was dropped after a short vowel + consonantal r, <abbr>cp.</abbr> nom. sing. waír, man;
          baúr, son;
          anþar, second;
          unsar, our, &amp;c., beside nom. sing. dags, day;
          gasts, guest;
          akrs, field;
          swērs, honoured;
          skeirs, clear;
          gen. brōþrs, of a brother, &amp;c.
        </p>                

        <p>
          Final -(i)z also disappeared in the dat. pl. (originally instrumental) ending of nouns, adjectives and pronouns, if we are right in assuming that the ending was originally -mis = prim. Germanic -miz, as in dagam, gibōm, gastim, brōþrum, blindáim, þáim. But the original ending may have been simply -mi. And similarly in the first pers. pl. of the pres. indic. which originally ended in -mes, -mos = prim. Germanic -miz, -maz (<ref>§ 287</ref>).
        </p>

        <div type="note">
          <list>
            <item n="1">
              <p>
                <label>Note.—</label>
                1.
                The z, in such forms as
                riqiz, darkness;
                mimz, flesh, meat,
                beside the regular forms
                riqis,
                mims,
                was due to the levelling out of the stem-form of the oblique cases.
              </p>
            </item>
            <item n="2">
              <p>
                2.
                Final -z remained when protected by a particle, <abbr>cp.</abbr> e.g. wileiz-u? wilt thou?;
                ƕaz-uh, each, every;
                iz-ei (rel. pr.), who;<pb n="83"/>uz-uh (prep.), whether from;
                beside wileis, thou wilt;
                ƕ as? who?;
                is, he;
                us, out, from.
              </p>
            </item>
            <item n="3">
              <p>
                3.
                The prep. us became ur before r in compounds, as
                ur-reisan, to arise;
                ur-rinnan, to go out.
                The s in us- was sometimes dropped in compounds before st, as
                u-standan = us-standan, to stand up, <abbr>cp.</abbr> also di-skritnan, beside dis-kritnan, to be rent in twain.
              </p>
            </item>
          </list>
        </div>
      </div>
    </div>
  </div>
</div>
